臺灣高雄地方法院交通事件裁定　　　　 96年度交聲字第972號
原處分機關　高雄市政府
異　議　人
即受處分人　甲○○
上列受處分人因違反道路交通管理處罰條例案件，對於高雄市政
府中華民國91年11月28日所為之處分（原處分案號：高市府交裁
字第裁32-CG0000000號）及93年5 月11日所為之處分（原處分案
號：高市府交裁字第裁00-000000000號）均聲明異議，本院裁定
如下：
    主  文
原處分均撤銷。
甲○○不罰。
    理  由
一、原處分機關係以：異議人即受處分人所有之車牌號碼YO-245
    7 號自小客車（下稱系爭自小客車），(一)先於民國87年9 月
    12日上午9 時40分許，在台北市○○街222 號前，因駕駛人
    在劃有黃線之路段停車，經台北市政府警察局支援停車管理
    處執法小組員警逕行舉發，並填掣北市警交字第78131111
    1 號舉發違反道路交通管理事件通知單，繼經高雄市政府於
    93年5 月11日以高市府交裁字第裁00-000000000號違反道路
    交通管理事件裁決書裁處異議人罰鍰新臺幣（下同）1,200
    元；(二)又於90年11月21日晚上11時7 分許，在台北縣板橋市
    城林橋頭，因駕駛人行車速度超過規定之最高時速未滿20公
    里，經台北縣警察局交通隊員警逕行舉發，並填掣北縣警交
    字第CG0000000 號舉發違反道路交通管理事件通知單，繼經
    高雄市政府於91年11月28日以高市府交裁字第裁32-CG00000
    00號違反道路交通管理事件裁決書裁處異議人罰鍰2,400 元
    。
二、異議意旨則略以：異議人所有之系爭自小客車，已於86年11
    月間至址設高雄市○○○路325 號之「榮泰汽車當鋪」典當
    ，且因屆期未依約贖回已由當鋪處置，但迄今尚未辦理過戶
    ，是上開交通違規行為均非異議人所為，而係他人所為，自
    不應歸責於異議人，乃對於原處分聲明異議等語。
三、按汽車駕駛人停車時，在設有禁止停車標誌、標線之處所停
    車，處新臺幣600 元以上1,200 元以下罰鍰；次按汽車駕駛
    人，行車速度，超過規定之最高時速，處新臺幣1,200 元以
    上2,400 元以下罰鍰，道路交通管理處罰條例第56條第1 項
    第4 款及第40條第1 項分別定有明文。又上開條文均係以實
    際之汽車駕駛人為處罰對象，而非以汽車名義上登記之所有
    人為處罰對象，均核先敘明。
四、經查：
    (一)異議人所有之系爭自小客車於上揭時、地，確有如上揭(一)
      (二)所述之交通違規事實，有高雄市監理處96年11月14日高
      市監密二字第0960029886號函檢附系爭自小客車車籍資料
      1 份（本院卷第27至30頁參照）、上開台北市政府警察局
      及台北縣警察局舉發違反道路交通管理事件通知單影本各
      1 紙及高雄市○○○○道路交通管理事件裁決書影本2 紙
      在卷可稽（本院卷第17、18、20頁參照），且均為異議人
      所不爭執，均應堪認定為事實。
    (二)而異議人所有之自小客車已於86年11月間由異議人之丈夫
      丙○○典當予址設高雄市○○○路325 號之「榮泰汽車當
      鋪」乙情，業據證人丙○○於本院審理中結證稱：伊是異
      議人之丈夫，因為伊經營不動產生意資金週轉不靈，所以
      於86年11月間將系爭自小客車牽至高雄市○○路「榮泰汽
      車當舖」典當約50多萬元，伊共牽3 部車去該當舖典當，
      後來半年後有贖回另2 部車子，但無力贖回系爭自小客車
      ，後來也沒有辦理過戶，因為當時伊與「榮泰汽車當舖」
      的老闆娘很熟，所以伊當時僅有簽借據，但對方並沒有給
      伊任何證明文件，後來在伊典當系爭自小客車後約8 個月
      接到交通違規通知單，伊有去「榮泰汽車當舖」詢問，但
      該當舖已經沒有營業，系爭自小客車當時有分期貸款尚未
      繳清等語明確（本院卷第38、39頁參照），核與證人即「
      榮泰汽車當鋪」負責人乙○○於本院審理中結證稱：伊是
      「榮泰汽車當鋪」負責人，該當鋪已經在87至89年間停止
      營業，但詳細時間伊不記得，系爭自小客車於86年間曾由
      異議人或其先生丙○○牽至「榮泰汽車當鋪」典當，當時
      渠等好像牽2 部或3 部車子典當，但後來車子如何處理伊
      忘記了，且因為時間已經經過太久，當時的典當資料都已
      經都沒有保存；典當人牽至「榮泰汽車當舖」典當的車子
      如果屆期未贖回，當舖通常會把車子賣掉，一般都是買車
      的人去辦理過戶，但車子如果有辦理分期貸款的話，就無
      法辦理過戶，不過當鋪還是會將車子賣出，而在「榮泰汽
      車當鋪」停止營業時，可以贖回的車子伊都有通知車主來
      贖回，但如果車主沒有贖回且已超過典當期限，伊就會將
      車子賣掉，以常理來說系爭自小客車應該是因為車主未贖
      回且超過典當期限，所以已經被伊賣掉等語情節相符（本
      院卷第40至42頁參照），並有「榮泰汽車當鋪」營利事業
      登記基本資料1 份附卷可參（本院卷第21至23頁參照），
      足見異議人辯稱系爭自小客車已於86年11月間典當予「榮
      泰汽車當鋪」乙情，並非全然無據，應值採信。
    (三)按當舖或其他以受質為營業者之質權即營業質權，依民法
      物權編施行法第14條規定，無民法質權規定之適用。關於
      此等營業之質權，有當舖業管理規則可資適用。依其規範
      ，一方面無禁止流質契約之規定，一方面純採物之責任。
      前者乃當期屆滿後，當戶不取贖者，質物所有權即歸屬於
      當舖；後者為質物價值超過受當債權額，當舖不負返還餘
      額之義務，若質物價值不足受當債權額，當舖亦不得請求
      當戶補足，此為營業質權與民法上動產質權之最大差異。
      營業質權固非民法上動產質權，惟當舖既占有當戶為擔保
      債務之履行而移交之物品，於債務未受清償前得留置該物
      品，屆期當戶不取贖，當舖即取得該物品之所有權資以抵
      償，是營業質權自屬具擔保物權性質之特殊質權，以質物
      之占有為其權利存在之要件（最高法院86年度臺上字第15
      27號判決意旨參照）。查系爭自小客車既於當期屆滿未經
      贖回，則依上揭判決要旨，該車之所有權於當期屆滿日起
      即歸屬於「榮泰汽車當舖」所有，雖監理機關對於上開車
      輛之車主仍登記為異議人，然汽車車籍之登記事項僅為交
      通行政管理之手續，究與實體法上動產所有權之移轉變更
      無涉，是異議人自86年11月後之當期屆滿日起既非系爭自
      小客車之所有權人，原處分機關就本件分別發生在87年8
      月7 日及90年11月21日之交通違規事件，以處罰車輛所有
      權人之方式逕行對異議人裁處，於法自有未合。況異議人
      迄滿典當期限屆至猶未能贖回系爭自小客車，使「榮泰汽
      車當鋪」因此取得系爭自小客車之所有權，既如前述，則
      該當鋪衡情亦無可能再將系爭自小客車交予異議人駕駛，
      此由系爭自小客車上開交通違規行為之地點分係在台北市
      ○○街222 號前及台北縣板橋市城林橋頭，而異議人及其
      丈夫丙○○之住居所均在高雄縣市，亦可佐證。從而，上
      開交通違規行為既無證據足資證明係異議人駕駛系爭自小
      客車所為，顯然不可歸責於異議人，則原處分機關僅憑車
      籍資料登載異議人係系爭小客車車主，即遽對異議人為前
      開裁罰，即難認為允當。
四、綜此，本件異議人之異議為有理由，自應由本院將原處分均
    撤銷，並均另為不罰之諭知，以資適法。
五、據上論斷，應依道路交通案件處理辦法第20條前段，裁定如
    主文。
中　　華　　民　　國　　96　　年　　12　　月　   7　　日
                      交通法庭  法  官  陳振嘉
以上正本證明與原本無異。
如不服本裁定，應於送達後10日內，向本院提出抗告狀。
中　　華　　民　　國　　96　　年　　12　　月　　7 　　日
                                書記官  顏宗貝
